臺灣新竹地方法院民事判決　九十一年度訴字第五二七號
　　原　　　告　北太資訊有限公司
　　法定代理人　甲○○
　　法定代理人　乙○○
右當事人間給付違約金事件，本院判決如左：
    主      文
確認被告所執有原告等所簽發如附表所示支票（票據面額總計為新台幣陸拾伍萬柒仟
元）之債權不存在，被告並應將附表所示支票返還予原告。
被告應給付原告新台幣壹佰拾肆萬仟元及自民國九十一年九月十五日起至清償日
止按週年利率百分之五計算之利息。
訴訟費用由被告負擔三分之二，餘由原告負擔。
本判決第二項原告以新台幣肆拾肆萬捌仟元供擔保後得假執行。
    事      實
甲、原告方面：
一、聲明：求為判決（一）請求確認被告對原告就附表所示之支票總金額新台幣（下
    同）六十五萬七千元之債權不存在，被告並應將附表所示支票返還予原告。（二
    ）被告應給付原告一百三十四萬三千元及自起訴狀繕本送達翌日即民國（下同）
    九十一年九月十五日起至清償日止按週年利率百分之五計算之利息。（三）就前
    開第二項部分以供擔保為條件之假執行宣告。
二、陳述：
（一）兩造曾於九十年一月九日簽立二份租賃合約，約定由原告向被告承租電腦硬體
      設備共一０一組，租期為二年，即分別自八十九年八月一日起至九十一年七月
      三十一日止及自八十九年三月二十日起至九十一年三月十九日止，每月租金分
      別為三萬六千九百元及四萬八千元，原告業與訴外人曾永昌等一次簽發租賃期
      間以每月租金給付之期日為發票日之支票，全部交予被告收執，俾由被告按期
      提示兌現，另原告並簽發發票日九十年十一月七日面額一百萬元之支票一紙交
      給被告，以作為租用被告前開電腦設備之擔保。
（二）次按兩造簽訂之前開租賃合約書第七條約定，原告如未違背合約約定之任一條
      款，被告並不得私自將前開供擔保之面額一百萬元支票私自存入兌現，若被告
      因作業疏失私自存入兌現時，應於當日補足票面額，且合約到期原告履行本合
      約第三條後，被告需無條件退還原告前開用以質押之支票，若違反以上約定，
      則被告應給付原告罰款二百萬元。詎被告竟於九十年九月七日違約將原告前開
      交付用以擔保之面額一百萬元支票委託彰化商業銀行新竹分行（業已達成訴訟
      上和解）提示付款，並將該支票提供彰化商業銀行新竹分行辦理票據融資貸款
      ，因被告此舉業已構成違約而應給付原告前開約定之違約金，原告本得以對被
      告前開違約金債權與被告對其前開租金債權相抵銷，原告乃就所簽發其後到期
      用以支付租金之支票（即如附表所示）及前開供擔保之支票，及時向本院聲請
      假處分，禁止被告或彰化商業銀行新竹分行為提示之行為，才使該等支票未兌
      現，惟因前開供擔保之票據經提示而退票，業已損及原告公司之信用甚鉅。是
      基於前述，被告於原告未違反任何契約條款之情形下，竟私下將前開擔保用之
      支票委託向付款行為提示並向彰化商業銀行新竹分行辦理票據融資，嚴重損害
      原告之商業信用，而被告既已違反前開租賃契約第七條約定，自應給付原告違
      約金二百萬元。
（三）次查前開如附表所示原告用以支付租金之支票，共計有十六張，總金額為六十
      五萬七千元，因被告應給付原告違約金二百萬元，則依民法第三百三十四條之
      規定，原告自得行使抵銷權，因而以起訴狀繕本之送達為抵銷之意思表示，則
      二者相抵銷後，被告尚應給付原告一百三十四萬三千元；而因抵銷後債務人即
      被告對債權人即原告已無租金債權，被告對於如附表所示之支票債權即不存在
      ，故請求確認被告對於附表所示之支票債權不存在。又查如附表所示之支票因
      均有記載禁止背書轉讓，而據原告瞭解，前開支票並無人向付款銀行為付款之
      提示，是前開支票應仍由被告所持有，然因被告就前開所執支票之債權並不存
      在，亦即被告原持有前開支票之原因已不存在，則依民法第一百七十九條之規
      定，其執有前開支票自係無法律上原因，而應負有返還之義務，乃請求被告並
      應將附表所示之支票返還予原告。
（四）又原告本得向被告請求給付二百萬元違約金，經與被告對原告之租金債權抵銷
      後，被告尚應給付原告一百三十四萬三千元，故請求被告另給付一百三十四萬
      三千元及該部分金額按法定利率計算之利息。
三、證據：提出支票影本十七紙、租賃合約影本二份、質押金明細表一份、被告公司
    變更登記表一份、被告公司法定代理人戶籍謄本一件等為證。
乙、被告方面：
    被告未於言詞辯論期日到場，亦未提出準備書狀作何聲明或陳述。
    理      由
一、程序方面：
    本件被告經合法通知，未於言詞辯論期日到場，核無民事訴訟法第三百八十六條各
    款所列情形，爰依原告聲請，由其一造辯論而為判決。
二、原告主張兩造於九十年一月九日簽立二份租賃合約，約定由原告向被告承租電腦
    硬體設備共一０一組，每月租金分別為三萬六千九百元（其中四十一組）及四萬
    八千元（其中六十組），原告業依約一次簽發以每月租金給付之期日為發票日之
    支票，並全部交予被告收執，另原告復簽發面額一百萬元之支票一紙交給被告，
    以作為租用被告前開電腦設備之擔保；詎被告竟在原告未違反任何契約條款約定
    之情形下，於九十年九月七日將原告前開交付用以擔保之一百萬元支票委託彰化
    商業銀行新竹分行向付款銀行為提示兌現行為，被告另將前開支票向彰化商業銀
    行新竹分行辦理票據融資貸款之事實，業據提出支票十七紙、租賃合約二份、質
    押金明細表一份、被告公司變更登記表一份等為證，亦據彰化商業銀行新竹分行
    指派代理人到庭陳明該銀行確有受被告委託將前開面額一百萬元支票提出交換，
    而向付款銀行請求付款，惟其後因原告聲請假處分而退票等情屬實，而被告經通
    知未到庭，亦未提出書狀為任何爭執，自堪信原告此部分之主張為真實。
三、按前開租賃合約書（就電腦硬體六十組租賃部分）第七條約定：「本次甲方（即
    原告）租賃六十組設備總金額為新台幣壹佰壹拾伍萬貳仟元整，甲方同意於貨品
    （租賃之電腦硬體設備）送達指定地點時，甲方提出質押用之中國信託支票（即
    前開面額一百萬元支票），面額如下做質押金˙˙˙˙甲方未違背本合約任一條
    款，乙方（即被告）不得私自存入兌現，若乙方因作業疏失私自存入兌現時，應
    於當日補足票面額，且合約到期甲方履行本合約第三條後，被告需無條件退還甲
    方質押用支票，若違反以上規則，則乙方須給付甲方罰款新台幣貳佰萬元整」等
    語，有該租賃合約書一份在卷可按。而查本件原告並未有任何違反前開租賃契約
    條款之行為，被告竟將原告所提供用以質押擔保之前開面額一百萬元支票，委託
    彰化商業銀行新竹分行向付款銀行為提示兌現之行為，參諸前述，被告之所為顯
    已違反前開租賃契約第七條之約定，從而原告主張依據前開約定，被告應就此部
    分所為負給付違約金之責任等情，自屬有據。復按違約金是否相當，須依一般客
    觀事實、社會經濟狀況及當事人所受損害以為酌定標準（最高法院十九年度上字
    第一五五四號及四十九年度台上字第八０七號判例意旨參照）。查本件被告將前
    開原告用以供擔保之支票委託彰化商業銀行新竹分行向付款銀行為付款之提示，
    雖經原告向本院聲請假處分而未兌現，惟查被告既係經營商業者，因其簽發之前
    開支票遭提示退票，衡情自對原告之商業信用造成相當程度之影響，且審酌被告
    本件之違約情節，目前社會經濟狀況不佳，商業信用往往影響其企業之形象及得
    否適時獲得資金、商機之因素，則前開租賃契約書第七條約定之違約金二百萬元
    ，經核尚屬適當，是原告主張被告因有前開擅自違約為提示兌現行為，而應給付
    二百萬元之違約金，亦即其對被告有二百萬元之違約金債權等情，亦屬有據。
四、次按二人互負債務，而其給付種類相同，並均屆清償期者，各得以其債務，與他
    方之債務，互為抵銷，民法第三百三十四條第一項前段定有明文；查本件依據前
    述，原告本應按月給付被告三萬六千九百元及四萬八千元之租金，因被告於九十
    年九月七日有前開違約將原告提供質押擔保用之支票為提示兌現之行為，因此原
    告自九十年十月間起至租期終止日止之租金合計六十五萬七千元（詳如附表），
    均未給付被告，而迄至原告提起本件訴訟時，上開租金均屆清償期，惟被告因對
    原告亦負有二百萬元之違約金債務，因此二債務給付種類相同，並均屆清償期，
    則原告主張其得以行使抵銷權，將其對被告所負之租金債務與被告對其所負之違
    約金債務互為抵銷等情，亦屬有據。從而本件經抵銷後，被告對原告已無租金債
    權可得行使，則原告主張被告所執原告所簽發用以支付前開租金而如附表所示之
    支票債權不存在等情，即屬有理由，應予准許。次按無法律上之原因而受利益，
    致他人受損害者，應返還其利益，雖有法律上之原因，而其後已不存在者，亦同
    ，民法第一百七十九條定有明文；查本件被告所執有如附表所示之支票，雖係原
    告原本用以支付前開各期租金所簽發，而有法律上原因，惟基於前述，因原告業
    已為抵銷之意思表示，以致被告對於原告前開合計六十五萬七千元部分之租金債
    權即已因抵銷而消滅，從而被告因此部分租金債權所執有如附表所示之支票，其
    法律上之原因於原告行使抵銷之意思表示後即已不存在，又查並無任何證據證明
    如附表所示之支票，被告業已轉讓第三人，則原告本於不當得利法律關係，請求
    被告返還如附表所示之支票，亦屬有理由，應予准許。
五、又查本件被告既有違約將原告提供質押擔保之前開面額一百萬元支票委託彰化商
    業銀行新竹分行向付款銀行為付款提示之行為，而對原告應負給付違約金二百萬
    元之義務，則在原告行使抵銷權後，被告對原告所負之違約金債務即尚存一百三
    十四萬三千元，從而原告另主張被告應給付一百三十四萬三千元及自起訴狀繕本
    送達翌日即九十一年九月十五日起至清償日止按法定週年利率百分之五計算之利
    息等情，亦屬有據，應予准許。
六、綜上所述，本件被告因對原告負有給付二百萬元違約金之債務，經原告依法行使
    抵銷權後，被告對原告尚存之六十五萬七千元之租金債權即已消滅，亦即被告因
    前開租賃關係所執有如附表所示之支票債權即不存在；另經原告行使抵銷權後，
    被告尚對原告負有一百三十四萬三千元之違約金債務未清償；從而原告請求確認
    被告對於附表所示之支票債權不存在及請求被告返還上開支票；另請求被告應給
    付尚未清償之違約金一百三十四萬三千元及法定遲延利息等情，均屬有據，應予
    准許。
七、假執行之宣告：
    原告就前開違約金一百三十四萬三千元及該部分金額按法定利率計算遲延利息部
    分之請求，陳明願供擔保，聲請宣告假執行，核無不合，爰酌定相當擔保金額准
    許之。
八、據上論結，本件原告之訴為有理由，依民事訴訟法第三百八十五條第一項前段、
    第七十八條、第八十三條第一項前段、第三百九十條第二項，判決如主文。
中　　　華　　　民　　　國　　九十一　　年　　 十一　　 月　　 十九　　 日
                                  臺灣新竹地方法院民事第一庭
~B法　　　官　李承訓
右為正本係照原本作成。
如對本判決上訴，須於判決送達後廿日內向本院提出上訴狀。
~B法院書記官　吳玉蘭
中　　　華　　　民　　　國　　九十一　　年　　 十一　　 月　　 十九　　 日
